【裁判字號】    98,訴,1505
【裁判日期】    990310
【裁判案由】    妨害性自主罪
【裁判全文】
臺灣屏東地方法院刑事判決              98年度訴字第1505號
公  訴  人  臺灣屏東地方法院檢察署檢察官
被      告  Β男代號0000.
選任辯護人  林祺祥律師
上列被告因妨害性自主罪案件，經檢察官提起公訴（98年度偵緝
字第379 號），本院判決如下：
    主  文
Β男連續犯加重強制猥褻罪，處有期徒刑年，並應於刑之執行
前，令入相當處所施以治療，其期間至治癒為止，但最長不得逾
年；又犯加重強制猥褻罪，處有期徒刑年。應執行有期徒刑
肆年，並於刑之執行前，令入相當處所施以治療，其期間至治癒
為止，但最長不得逾年。
    事  實
一、Β男（代號00000000B ，民國78年2 月生，姓名年籍詳卷，
    下稱Β男）為Ａ女（代號00000000，84年4 月生，姓名年籍
    詳卷，下稱Ａ女）兄長，二人具有家庭暴力防治法第3 條第
    2 款、第4 款所定家庭成員關係，明知Ａ女為14歲以下，且
    有中度智能障礙，為身心障礙心智缺陷之人，竟基於對身心
    障礙心智缺陷之14歲以下女子為強制猥褻之犯意，而為下列
    行為：
  (一)Β男基於對身心障礙之14歲以下女子為強制猥褻之概括犯意
    ，於94年1 月至95年6 月30日止，以每星期1 次之頻率，連
    續多次在屏東縣恆春鎮住處（地址詳卷）及住處附近工寮，
    違反Ａ女意願，強拉Ａ女躺下，而強行以其性器在Ａ女下體
    摩擦至射精之方式，對Ａ女為強制猥褻行為得逞。
  (二)Β男另基於對心智缺陷之未滿14歲女子為強制猥褻之犯意，
    於97年12月間某日，在上開住處之浴室內，違反Ａ女意願，
    強拉Ａ女躺下，強行以其性器在Ａ女下體摩擦至射精之方式
    ，對Ａ女強制猥褻1 次。嗣因Ａ女報告學校老師，始查悉上
    情。
二、案經Ａ女及Ａ女之母代號00000000A 訴由屏東縣政府警察局
    恆春分局報請台灣屏東地方法院檢察署檢察官偵查起訴。
    理  由
一、程序方面：
    按傳聞法則之重要理論依據，在於傳聞證據未經當事人之反
    對詰問予以核實，乃予排斥，惟若當事人已放棄對原供述人
    之反對詰問權，於法院審判時表明同意該等傳聞證據可作為
    證據，基於證據資料愈豐富，愈有助於真實發現之理念，並
    貫徹刑事訴訟法修法加重當事人進行主義之精神，確認當事
    人對於證據能力有處分權之制度，傳聞證據經當事人同意作
    為證據，法院認為適當者，亦得為證據；另當事人於調查證
    據時，對於傳聞證據表示「沒有意見」、「對於證據調查無
    意見」，而未於言詞辯論終結前聲明異議，應視為已有將該
    等傳聞證據採為證據之同意，刑事訴訟法第159 條之5 定有
    明文。檢察官、被告及辯護人於本院審理時就本判決引用之
    各項證據資料如屬審判外之言詞或書面陳述，知有刑事訴訟
    法第159 條第1 項不得為證據之情形，均表示無意見，而未
    於言詞辯論終結前聲明異議，本院審酌上開證據資料作成時
    之情況，並無任何違法取證之不適當情形，且對於被告涉案
    之事實具有相當之關聯性，依刑事訴訟法第159 條之5 規定
    ，認具有證據能力。
二、實體方面：
    上開犯罪事實，業據被告Β男於警詢、偵訊及本院審理中坦
    承不諱（警卷第1 至3 頁、偵緝卷第15頁，本院卷第6 、24
    、74頁），核與證人即被害人Ａ女於警詢及偵訊證稱：被告
    拉我去浴室或後山，把我褲子脫掉，他自己也把褲子脫掉，
    要我躺在地上，然後他的性器官在我尿尿的地方外面摩擦，
    一直到他尿出白白的東西，最後一次是在住處浴室，鄰居陳
    ＯＯ有看到等情相符（警卷第4 至10頁，偵卷第3 至7 頁）
    ，並經證人Ａ女之母及鄰居陳ＯＯ於警詢或偵訊證述情節一
    致（警卷第11至17頁，偵卷第8 至10頁），查證人Ａ女、Ａ
    女之母與被告份屬至親，證人陳ＯＯ則為鄰居與被告並無怨
    隙，衡情均無歷次設詞誣陷之理，其證詞應堪採信。至被告
    雖稱97年12月間某日之強制猥褻行為係發生在工寮，然查，
    被害人Ａ女警、偵訊均供稱係在住處浴室內發生，核與證人
    陳ＯＯ警詢證述情節相符，被害人Ａ女自身遭受侵害，證人
    陳ＯＯ則當場在浴室門縫窺見，此一犯行對Ａ女及證人陳Ｏ
    Ｏ而言應屬重大難忘事件，當無誤認之可能，被告前開所述
    ，應係時間久遠且犯行甚多，以致地點有所混淆，此部分應
    以被害人及證人陳ＯＯ之供述為可採，併此敘明。此外，並
    有財團法人恆春基督教醫院受理疑似性侵害事件驗傷診斷書
    、案發地點照片10幀、現場位置圖、Ａ女中華民國身心障礙
    手冊等資料附卷可稽，足徵被告確實有於上開時地，違反Ａ
    女意願，強拉心智障礙14歲以下之Ａ女躺下，強行以其性器
    摩擦Ａ女下體直至射精之強制猥褻行為。本件事證明確，被
    告多次加重強制猥褻犯行，洵堪認定。
三、論罪科刑：
  (一)按行為後法律有變更者，適用行為時之法律。但行為後之法
    律有利於行為人者，適用最有利於行為人之法律，刑法第2
    條第1 項定有明文。再按行為後法律有變更者，應將行為時
    之法律與裁判時之法律比較適用最有利於行為人之法律；又
    新舊刑法關於刑之規定，雖同採從輕主義，惟比較時仍應就
    罪刑有關之共犯、未遂犯、連續犯、牽連犯以及累犯加重、
    自首減輕、暨其他法定加減原因、與加減比例等一切情形，
    綜其全部之結果，而為比較，再適用有利於行為人之法律處
    斷，而不得一部割裂分別適用不同之新舊法（最高法院24年
    上字第4634號、29年上字第964 號判例意旨、95年第8 次刑
    事庭會議決議參照）。本件被告上開事實(一)行為後，94年2
    月2 日修正之刑法業已於95年7 月1 日施行，本案論罪科刑
    所適用之刑法法律有所變更，茲詳述如下：
  1.被告事實(一)加重強制猥褻部分：
    被告行為時，刑法第222 條第1 項第2 款之加重要件原規定
    為：「二、對14歲以下之男女犯之者」，於修正後則規定為
    ：「二、對未滿14歲之男女犯之者」而按「稱以上、以下、
    以內者，俱連本數或本刑計算。」，為刑法第10條第1 項所
    明定；則刑法第222 條第1 項第2 款所指強制性交之被害人
    年齡，顯已由原定「包括14歲之男女」，修正為「不包括14
    歲之男女」。倘行為人對「14歲之男女」為強制性交，於修
    正前應適用刑法第222 條第1 項第2 款加重強制性交罪論處
    ，於修正後則應適用法定本刑較低之刑法第221 條第1 項普
    通強制性交罪論處，故該款之修正自屬法律之變更，應為新
    舊法之比較適用（最高法院96年度台上字第326 號判決意旨
    參照）。查本件被害人Ａ女當時年齡為11歲，上開修正對被
    告而言並無有利或不利之情形，依據從舊從輕原則，應適用
    行為時之法律。又被告行為時，刑法第222 條第1 項第3 款
    之加重要件原規定為：「三、對心神喪失、精神耗弱或身心
    障礙之人犯之者」，於修正後則規定為：「三、對精神、身
    體障礙或其他心智缺陷之人犯之者」，僅係將原語意不明之
    「心神喪失」與「精神耗弱」文義予以修正，不涉刑法評價
    之變更，毋庸為刑法新舊規定之比較，而應依一般法律適用
    原則，適用裁判時法（最高法院96年度台上字第5297號判決
    意旨參照）。
  2.連續犯：
    刑法第56條連續犯之規定業已公布刪除，則被告事實(一)多次
    加重強制猥褻犯行，因行為後新法業已刪除連續犯之規定，
    則依現行刑法應論以數罪，故此刪除雖非犯罪構成要件之變
    更，但顯已影響行為人刑罰之法律效果，自屬法律有變更，
    依新法第2 條第1 項之規定，比較新、舊法結果，仍應適用
    較有利於被告之行為時法律即舊法論以連續犯（最高法院95
    年第8 次刑事庭會議決議參照）。
  3.定應執行刑：
    修正前刑法第51條規定：「數罪併罰，分別宣告其罪之刑，
    依左列各款定其應執行者：」其中第5 款規定：「宣告多數
    有期徒刑者，於各刑中之最長期以上，各刑合併之刑期以下
    ，定其刑期。但不得逾20年。」修正後刑法第51條第5 款規
    定：「宣告多數有期徒刑者，於各刑中之最長期以上，各刑
    合併之刑期以下，定其刑期。但不得逾30年。」比較新舊法
    結果，以舊法較有利被告，依刑法第2 條第1 項前段規定，
    應適用較有利於被告之行為時法律，即修正前刑法第51條第
    5 款之規定，定其應執行之刑。
  4.綜上，被告事實(一)之加重強制猥褻犯行依從舊從輕原則應適
    用舊法，且若以新修正刑法論以數罪，最高可處30年有期徒
    刑，相較以連續犯論以一罪，最重僅得加重其刑2 分之1 至
    15年以下有期徒刑，故適用修正前刑法連續犯規定對其較為
    有利。被告事實(一)、(二)犯行依前揭說明，適用修正前刑法定
    執行刑較為有利，故此部分應適用修正前刑法。
  (二)按家庭暴力者，謂家庭成員間實施身體或精神上不法侵害之
    行為；家庭暴力罪者，謂家庭成員間故意實施家庭暴力行為
    而成立其他法律所規定之犯罪，家庭暴力防治法第2 條第1
    項、第2 項分別定有明文。被告為Ａ女兄長，並均與母親同
    居一處，業據其等供明在卷，彼此間具有家庭暴力防治法第
    3 條第2 款、第4 款所稱之家庭成員關係，被告以違反Ａ女
    意願之方法對Ａ女強制猥褻，係屬家庭成員間實施身體上不
    法侵害之行為，即為家庭暴力防治法之家庭暴力，且構成刑
    法之妨害性自主罪，因家庭暴力防治法對此並無刑罰規定，
    應依刑法妨害性自主罪之規定，予以論罪科刑，原起訴意旨
    漏未論及，惟蒞庭檢察官業已當庭補充（本院卷第74頁），
    附此敘明。
  (三)查被告為78年2 月生，被害人Ａ女則為84年4 月生，此有年
    籍資料附卷可稽，是被告為上開事實(一)犯行時，年齡僅17歲
    未具有完全責任能力，Ａ女則為11歲；被告為上開事實(二)犯
    行時，年齡19歲已具有完全責任能力，Ａ女則僅13歲。又Ａ
    女為中度智能障礙，無需重新鑑定，為一身心障礙心智缺陷
    之人，此有97年12月9 日鑑定核發之中華民國身心障礙手冊
    在卷可按（本院卷第18頁），顯見Ａ女確為身心障礙心智缺
    陷之人無誤。核被告事實(一)之行為，係犯修正前刑法第224
    條之1 之加重強制猥褻罪；被告事實(二)之行為，則係犯刑法
    第224 條之1 之加重強制猥褻罪。起訴書就事實(一)之犯罪時
    間雖未特定，然已據蒞庭檢察官當庭補充明確（本院卷第72
    頁），附此敘明。又被告行為時均為未成年人，且上開加重
    條件已就被害人年齡設有特別處罰規定，自無適用兒童及少
    年福利法第70條規定加重處罰之餘地，併予指明。被告事實
    (一)多次為加重強制猥褻行為，時間緊接，分別觸犯基本構成
    要件相同之罪名，顯係基於概括犯意反覆為之，依舊法屬於
    連續犯，應論以一罪，並加重其刑，惟其為此部分犯行時為
    14歲以上未滿18歲之人，有年籍資料可按，爰依刑法第18條
    第2 項之規定，減輕其刑，並先加後減之。被告所犯上開連
    續加重強制猥褻罪、加重強制猥褻罪間，犯意各別、行為互
    殊，應予分論併罰。
  (四)爰審酌被告為78年出生，教育程度為高職肄業，並無前科，
    身為Ａ女兄長，自當友愛其妹，竟不知自重、不顧倫常，利
    用Ａ女年幼及身心障礙心智缺陷，倚仗優勢身材、體力強拉
    Ａ女，使其難以抵抗，違反其意願而強制猥褻Ａ女多次，嚴
    重侵害Ａ女性自主決定權，造成被害人身、心受創之程度，
    對Ａ女未來兩性關係及與他人相處有重大影響，惡性非輕，
    惟犯後始終坦承犯行，尚有悔意，態度尚佳，負擔家中部分
    經濟，兼衡經濟狀況貧寒，犯罪之動機、目的、手段等一切
    情狀，分別量處如主文所示之刑，及依刑法第2 條第1 項規
    定，依修正前刑法第51條第5 款規定，定其應執行之刑。
  (五)刑法關於拘束人身自由保安處分之強制治療，於88年4 月21
    日修正公布後，增訂同法第91條之1 規定，犯刑法第221 條
    至第227 條之罪者，於裁判前應經鑑定有無施以治療之必要
    。有施以治療之必要者，得令入相當處所，施以治療。前項
    處分於刑之執行前為之，其期間至治癒為止，但最長不得逾
    3 年。嗣該條文於95年7 月1 日修正施行，更改為：「犯第
    221 條至第227 條、第228 條、第229 條、第230 條、第23
    4 條、第332 條第2 項第2 款、第334 條第2 款、第348 條
    第2 項第1 款及其特別法之罪，而有下列情形之一者，得令
    入相當處所，施以強制治療：一、徒刑執行期滿前，於接受
    輔導或治療後，經鑑定、評估，認有再犯之危險者。二、依
    其他法律規定，於接受身心治療或輔導教育後，經鑑定、評
    估，認有再犯之危險者。前項處分期間至其再犯危險顯著降
    低為止，執行期間應每年鑑定、評估有無停止治療之必要。
    」舊法對於性侵害犯罪加害人經鑑定認有強制治療之必要者
    ，採刑前強制治療，其期間雖以至治癒為止為原則，但限定
    最長不得逾3 年（修正前刑法第91條之1 第2 項）。且執行
    強制治療處分之日數，以1 日折抵有期徒刑或拘役1 日，或
    第42條第4 項裁判所定罰金易服勞役折算1 日之數額（修正
    前同條第3 項）；新法則採刑後強制治療，其期間至再犯危
    險顯著降低為止（新法第91條之1 第2 項），無最長治療期
    間之限制，為絕對不定期之保安處分制度，對於人格違常而
    無治療可能性之性侵害犯罪之加害人而言，形同終身強制治
    療，又既採刑後執行制，即無折抵刑期之問題，新法顯於行
    為人不利，是被告上開事實(一)之加重強制猥褻犯行，應依新
    刑法第2 條第1 項前段規定，予以新舊法比較，適用較有利
    行為人之舊法（最高法院96年度第3 次刑事庭會議決議、96
    年度台上字第3345號判決意旨參照）。
  (六)被告所犯修正前刑法第224 條之1 加重強制猥褻罪部分，經
    本院囑託屏安醫院對被告鑑定有無施以治療之必要，鑑定結
    果略以：個案有過早的性經驗，涉及性侵害的對象為家內兒
    童，目前無再接觸的機會，其犯罪時間超過6 年，且犯行次
    數多，期間家人亦曾告誡、制止，但個案僅短暫停止性侵害
    的行為，其性侵害犯行由原有的好奇形成無法自我控制的循
    環，若其犯行屬實，建議仍應接受強制治療，以降低其再犯
    程度。目前被告之各項評估指標綜合評估結果為暴力危險性
    低度，再犯可能性中度。被告於會談之中承認所有犯罪行為
    ，但是被告對於被害人無同理心，對於兩性關係之認知仍有
    明顯偏差，心理衡鑑KSRS所作之測驗發現其對女性較不尊重
    ，有反社會型性格之傾向，對性加害行為沒有反對意見，也
    不認為性加害行為應予處罰，對性加害者沒有負面的看法，
    也較無法同理被害人。被告無法與成年異性發展與維持成熟
    之兩性關係，有將性需求之滿足轉向弱勢者（如弱智者或兒
    童）之傾向，個案法律觀念以及性常識不足，衝動控制能力
    差。本案爆發之前被告母親已經告誡被告不要再犯，但是被
    告無法克制自己之性衝動，直至被被害人學校老師揭發為止
    ，足見被告之衝動控制能力不佳。被告生活史之中也屢次發
    生暴力行為，平日對被害人即經常暴力相向，而且被告之飲
    酒頻率極高，有反社會性人格傾向，日後接觸潛在被害人而
    再度失控的機會仍高，如果未經治療，恐有再犯之虞，建議
    如果被告之犯罪行為屬實，可列為須施以強制心理治療等語
    ，此有該院99年2 月5 日屏安醫字第0990051 號函及所附精
    神鑑定報告書各1 份在卷可稽（本院卷第43至47頁），此為
    鑑定機關本於專業知識及經驗所得之結論，自可憑信，則本
    院審酌被告所為前揭犯行，為避免其再犯之危險，並參酌前
    開鑑定報告書之專業意見，依修正前刑法第91條之1 規定，
    就被告此部分犯行併予宣告其應於刑之執行前令入相當處所
    施以治療，其期間至治癒為止，但最長不得逾3 年，以資矯
    治。
據上論斷，應依刑事訴訟法第299 條第1 項前段，家庭暴力防治
法第2 條第2 項，刑法第2 條第1 項前段、第224 條之1 ，修正
前刑法第56條、第224 條之1 、第18條第2 項、第51條第5 款、
第91條之1 第1 項、第2 項，判決如主文。
本案經檢察官李秀玲到庭執行職務
中    華    民    國    99    年    3    月    10    日
                刑事第二庭  審判長法  官  黃國永
                                  法  官  劉怡孜
                                  法  官  翁世容
以上正本證明與原本無異。
如不服本判決應於收受判決後10日內向本院提出上訴書狀，並
應敘述具體理由；其未敘述上訴理由者，應於上訴期間屆滿後
20日內向本院補提理由書（均須按他造當事人之人數附繕本）
「切勿逕送上級法院」。
中    華    民    國    99    年    3    月    10    日
                                  書記官  張孝妃
附錄法條：
修正前刑法第224 條之1 
犯前條之罪而有第222 條第1 項各款情形之一者，處3 年以上10
年以下有期徒刑。

修正前第222 條
犯前條之罪而有左列情形之一者，處無期徒刑或7 年以上有期徒
刑：
一、二人以上共同犯之者。
二、對十四歲以下之男女犯之者。
三、對心神喪失、精神耗弱或身心障礙之人犯之者。
四、以藥劑犯之者。
五、對被害人施以凌虐者。
六、利用駕駛供公眾或不特定人運輸之交通工具之機會犯之者。
七、侵入住宅或有人居住之建築物、船艦或隱匿其內犯之者。
八、攜帶兇器犯之者。
前項之未遂犯罰之。

刑法第224條之1
犯前條之罪而有第222 條第1 項各款情形之一者，處3 年以上10
年以下有期徒刑。

刑法第222條
犯前條之罪而有下列情形之一者，處 7 年以上有期徒刑：
一、二人以上共同犯之者。
二、對未滿十四歲之男女犯之者。
三、對精神、身體障礙或其他心智缺陷之人犯之者。
四、以藥劑犯之者。
五、對被害人施以凌虐者。
六、利用駕駛供公眾或不特定人運輸之交通工具之機會犯之者。
七、侵入住宅或有人居住之建築物、船艦或隱匿其內犯之者。
八、攜帶兇器犯之者。
前項之未遂犯罰之。

司法院資訊處製作；財團法人民間司法改革基金會備份。
